臺北高等行政法院判決　　　　　　　　　　　　　　　九十年度簡字第七九五三號
　　原　　　告　甲○○原名林.
　　被　　　告　財政部臺北市國稅局
　　代　表　人　張盛和（局長）
　　訴訟代理人　乙○○
右當事人間因綜合所得稅事件，原告不服財政部中華民國九十年十月十一日台財訴字
第○九○○○四○四五一號訴願決定，提起行政訴訟。本院判決如左：
　　主  文
原告之訴駁回。
訴訟費用由原告負擔。
　　事  實
原告民國（以下同）八十八年度綜合所得稅結算申報，經被告機關初查核定綜合所得
總額為新台幣（以下同）一、五四五、七八○元，淨額為八二八、六三五元，原告就
原核定列舉扣除額人身保險費部分，表示不服，申經復查結果，未獲變更，提起訴願
，亦遭駁回，原告猶不甘服，遂向本院提起行政訴訟。茲摘述兩造訴辯意旨如次：
甲、原告起訴意旨略謂：
  一、原告於結算申報八十八年度綜合所得稅時，所列舉扶養直系親屬長孫「林承億
      」、次孫「林宗翰」，係原告兒子林盈君之子，與原告居住同一地址為同一家
      人；依據民法第九百六十七條規定，為直系血親，並符合所得稅法規定之扶養
      親屬及直系親屬。
  二、原告依據所得稅法規定，將符合身分及扶養要件事實之直系親屬長孫「林承億
      」、次孫「林宗翰」，經原告在同一張綜合所得稅結算申報書之扶養親屬欄填
      列，即為「同一申報戶」，而且確定無重複申報之情形，其扶養親屬免稅額，
      業已合併列計在原告本人及配偶賴碧珠之免稅額合併列計金額為二十八萬八千
      元中免稅在案。而原告依據所得稅法及民法規定，當然將列舉扶養直系親屬長
      孫「林承億」五千一百七十元，及次孫「林宗翰」五千二百一十七元之人身保
      險費，合併列計加入原告本人二萬四千元、配偶「賴碧珠」二萬四千元之列舉
      扣除額中「保險費」項目內，合併列計金額為五萬八千三百八十七元，抵減綜
      合所得總額，計算綜合所得稅為八萬四百七十二元，扣減業已繳納稅款八萬一
      千八百二十一元，應退還一千三百四十九元。
  三、至於被告機關答辯狀依然仍贅述「復查決定書」及「訴願決定書」所指陳諸如
      ：「林宗翰君及林承億君非同一申報戶之人」、「要保人為林盈君」、「尚非
      原告申報戶內之一員」、「此即綜合所得稅制係採申報戶之觀念」、「基於收
      入費用配合原則」、「亦應以申報戶內所發生者為限」、「保險費支付人非原
      告或其配偶等申報戶之費用支出」等言詞，均無法律依據，並違反民法、所得
      稅法及原告所提供各證明文件之規定。如高雄市國稅局九十一年五月十日財高
      國稅審二字第○九一○○二六五七五號函，說明二之（一）：需為人身保險，
      包括人壽保險、健康保險、傷害保險及年金保險，亦含勞工保險、軍公教保險
      、農民保險、學生平安保險、全民健康保險。及台北市國稅局九十年十二月十
      四日財北國稅審二字第九○一八七八一四號函，說明二之（四）：我國所得稅
      扣繳稅款係依據所得稅法及相關法令之規定辦理，未有法律規定者，自不得援
      引作為課稅依據。
　四、請撤銷原處分及訴願決定。
乙、被告答辯意旨略謂：
  一、原告八十八年度綜合所得稅結算申報，選定列舉扣除額，並列報有保險費扣除
      額九三、三一三元，原核定以其中要保人林盈君與被保險人林宗翰及林承億非
      為同一申報戶內之人，乃否准認列該部分之保險費一○、三八七元，另原告及
      其配偶保險費合計八二、九二六元，超過每人二萬四千元之法定限額，故而核
      定列舉扣除額保險費為四八、○○○元。
  二、原告主張其列報所得稅法第十七條第一項第二款第二目第二小目所指之保險費
      並未限制要保人須與被保險人同一申報戶，剔除林宗翰及林承億等二人之列舉
      扣除額人身保險費部分一○、三八七元，明顯違反所得稅法規定，請依法律規
      定以維護人民權利及租稅公平原則，另保險費應全額予以計算扣除等情。按所
      得稅法第十五條規定「納稅義務人之配偶，及合於第十七條規定得申報減除扶
      養親屬免稅額之受扶養親屬，有前條各類所得者，應由納稅義務人合併報繳。
      」，此即綜合所得稅制係採「申報戶」之觀念，而有關扣除額減除，基於收入
      費用配合原則，亦應以「申報戶」內所發生者為限；本件被告原核定否准之保
      險費扣除額一○、三八七元，係原告之孫林宗翰及林承億等二人保險費，渠等
      保險之要保人為林盈君，尚非原告「申報戶」內之一員，亦即該保險費支付人
      非原告或其配偶，而依保險法第三條規定要保人林盈君為負有交付保險費義務
      之人，即系爭保險費尚非原告或其配偶等「申報戶」之費用支出，依前述說明
      ，被告原核定否准認列系爭保險費扣除額一○、三八七元，並無不合。至原告
      本人及其配偶當年度合計繳納之保險費為八二、九二六元，每人每年法定限額
      為二四、○○○元，被告原核定認列原告及其配偶之保險費扣除額為四萬八千
      元，尚無不合，所訴殊無足採。
  三、本件原處分、訴願決定均無違誤，為此請求判決駁回原告之訴。
　　理  由
一、按「按前三條規定計得之個人綜合所得總額，減除左列免稅額及扣除額後之餘額
    ，為個人綜合所得淨額：一、‧‧‧二、扣除額：納稅義務人就左列標準扣除額
    或列舉扣除額擇一檢除外，並減除特別扣除額：（一）標準扣除額‧‧（二）列
    舉扣除額：１、捐贈‧‧‧２、保險費：納稅義務人本人、配偶及直系親屬之人
    身保險、勞工保險及軍、公、教保險之保險費。但每人每年扣除數額以不超過二
    萬四千元為限。」為所得稅法第十七條第一項第二目第二小目所明定。
二、查本件原告八十八年度辦理綜合所得稅結算申報，選定列舉扣除額，並列報有保
    險費扣除額九三、三一三元，有八十八年度綜合所得稅結算申報書一份在卷足憑
    ；按所得稅法第十五條規定「納稅義務人之配偶，及合於第十七條規定得申報減
    除扶養親屬免稅額之受扶養親屬，有前條各類所得者，應由納稅義務人合併報繳
    。」此即綜合所得稅制所採「申報戶」之觀念，而有關扣除額減除，基於收入費
    用配合原則，亦應以「申報戶」內所發生者為限；本件原告所申報之保險費，其
    中扣除額一○、三八七元部分，係原告之孫林宗翰及林承億等二人保險費，該二
    人保險之要保人為林盈君，亦有保險費繳納單各一紙在卷可考，並非原告「申報
    戶」內之一員，亦即該保險費支付人非原告或其配偶，而依保險法第三條規定要
    保人林盈君為負有交付保險費義務之人，足認系爭保險費並非原告或其配偶等「
    申報戶」之費用支出；是以，被告否准認列系爭保險費扣除額一○、三八七元，
    依法自無不合。訴願決定，予以維持，亦無違誤。原告起訴為無理由，應予駁回
    。又本件依卷內資料及準備程序期日調查結果，事證已臻明確，兩造其餘攻擊或
    防禦方法，已本院判決結果無涉，爰毋庸一一論列及不經言詞辯論為之，併此敘
    明。
據上論結，本件原告之訴為無理由，爰依行政訴訟法第二百三十六條、第一百九十五
條第一項後段、第九十八條第三項前段，判決如主文。
中　　　華　　　民　　　國　　九十一　　年　　 十一 　　月　　二十七　　日
                        臺 北 高 等 行 政 法 院  第七庭
                                                 法  官  黃秋鴻
右為正本係照原本作成。
本件以訴訟事件所涉及之法律見解具有原則性者為限，始得於本判決送達後二十日內
向本院提出上訴狀並表明上訴理由（須按他造人數附繕本），並經最高行政法院許可
後方得上訴。
中　　　華　　　民　　　國　　九十一　　年　　 十一 　　月　　二十八　　日
　　　　　　　　　　　　　　　　　　　　         書記官　黃瑞芬
